臺灣高等法院刑事判決　　　　　　　　　　　　　九十三年度上訴字第三０八八號
　　上　訴　人
　　即　被　告　甲○○
　　選任辯護人　李進成律師
右上訴人因過失致死案件，不服臺灣板橋地方法院九十二年度訴字第二五八六號，中
華民國九十三年九月十六日第一審判決（起訴案號：臺灣板橋地方法院檢察署九十二
年度偵字第九二０七號），提起上訴，本院判決如左：
    主  文
上訴駁回。
    事  實
一、甲○○係永耀機械有限公司之實際負責人（下稱永耀公司，登記負責人為其妻蔡
    淑珍），以製造起重機為業，為從事業務之人，本應注意其所製造具伸臂、起伏
    動作及使用液壓為動力之移動式起重機，應裝設防止液壓過度升高之安全閥及防
    止過負荷之伸臂傾斜角指示裝置，並應製作荷重表及荷重曲線圖等強度計算基準
    ，且應檢附移動式起重機型式、強度計算基準及組配圖等書件，向所在地檢查機
    構申請型式檢查合格後，始得製造，而依其智識能力及當時之一切情況，並無不
    能注意之情事，其所製作之具伸臂、起伏動作及使用液壓為動力之移動式起重機
    ，竟未裝設防止液壓過度升高之安全閥及防止過負荷之伸臂傾斜角之指示裝置，
    且未製作荷重表及荷重曲線圖等強度計算基準，亦未依規定檢附移動式起重機型
    式、強度計算基準及組配圖等書件，向所在地檢查機構申請型式檢查合格，而於
    民國八十九年七月間，以每部新台幣一百零三萬元之價格出售十五噸型之起重機
    一台予劉新枝（所涉過失致死犯行業經判處有期徒刑七月，緩刑二年確定），並
    於同年八月間，擅自安裝在劉新枝所有車牌號碼Ａ０─０四八號曳引車（靠行於
    東億交通股份有限公司）及拖板車（靠行於正穩汽車貨運股份有限公司）上。嗣
    於同年九月九日十七時許，在設於台北縣五股鄉○○路○段一七七號之「英洲工
    程行」，劉新枝藉由上開曳引車之動力操作上開未經型式檢查合格之移動式起重
    機吊載覆工鈑至拖板車上，並指示其所僱用之員工潘秀山在車旁協助將起重機吊
    桿上之吊鉤鉤住已綑綁之覆工鈑上之鐵纜，因劉新枝未經操作訓練或技能檢定合
    格，並於起重機使用前，未先申請使用檢查合格，且在不明瞭該起重機之荷重性
    能，又未裝設安全閥及伸臂傾斜角指示裝置之情形下，貿然操作上開起重機一次
    吊載六塊共重約一千九百五十六公斤之覆工鈑（每塊重約三百二十六公斤），因
    扭力過大導致起重機之吊桿旋轉軸斷裂基座因之向右傾倒，吊桿亦因之傾倒覆工
    鈑重擊潘秀山之頭、胸部，潘秀山因而受有肋骨骨折併血胸氣胸、頭胸部之傷害
    而當場死亡。
二、案經臺灣板橋地方法院檢察署檢察官自動簽分偵查起訴。
    理  由
一、訊據上訴人即被告甲○○固坦承係永耀公司之實際負責人，其所製作販賣予劉新
    枝之具伸臂、起伏動作及使用液壓為動力之移動式起重機，並未裝設防止液壓過
    度升高之安全閥及防止過負荷之伸臂傾斜角指示裝置，且未製作荷重表及荷重曲
    線圖等強度計算基準，亦未依規定經型式檢查合格即製作販售予劉新枝，致劉新
    枝於右揭時、地操作上開未依規定經型式檢查合格之移動式起重機時，因起重機
    之基座斷裂，吊桿傾倒致潘秀山當場死亡等情不諱，惟辯稱：吊桿並未壓到死者
    ，本件係雇主違反危險性機械及設備安全檢查規則第二十三條、第二十四條，及
    起重升降機具安全規則地四十八條等規定，即雇主對於移動式起重機製造完成使
    用前，未向當地檢查機構申請使用檢查，即予使用；及雇主對於使用液壓為動力
    之移動式起重機，未裝設防止液壓過度升高用之安全閥而肇致本件事故之發生，
    被告僅係製造系爭吊桿未經申請合格而販賣予雇主劉新枝，僅違反行政規定，僅
    對劉新枝負債務不履行之民事責任而已，與被害人潘秀山之死亡結果，並無相當
    因果關係云云。
二、經查：
  (一)右揭被告所製售之具伸臂、起伏動作及使用液壓為動力之移動式起重機，並未裝
    重表及荷重曲線圖等強度計算基準，亦未依規定經型式檢查合格即製作販售之情
    ，已據被告於原審供承不諱（見原審卷第二九頁），核約與買受人劉新枝之證述
    情節相符（見原審卷第五五頁），並有起重機估價單一紙在卷可稽。
  (二)劉新枝於操作前揭起重機吊載六塊覆工鈑時，因扭力過大導致起重機之吊桿旋轉
    軸斷裂基座因之向右傾倒，吊桿亦因之傾倒覆工鈑重擊潘秀山之頭、胸部，潘秀
    山因而受有肋骨骨折併血胸氣胸、頭胸部之傷害而當場死亡，業經證人劉新枝於
    偵審中證述明確，核與目擊證人劉皇成於警訊時證述，及被害人家屬尤玉鈴於偵
    審中指認情節相符，且經臺灣板橋地方法院檢察署檢察官率同檢驗員相驗明確，
    分別製有勘驗筆錄、相驗屍體證明書及驗斷書各一份在卷可按（見相驗卷第一五
    頁、第一五頁至第二五頁）。
  (三)按移動式起重機之製造，其製造人應於事前填具型式檢查申請書，並檢附移動式
    起重機型式、強度計算基準及組配圖等書件，向所在地檢查機構申請檢查，如未
    經檢查合格，不得製造，危險性機械及設備安全檢查規則第二十二條定有明文。
    被告既係永耀公司之實際負責人，以製造起重機為業，自應注意遵守上開規定，
    而依其智識能力及當時情形，均無不能注意之情事，竟疏未注意裝設防止液壓過
    度升高之安全閥及防止過負荷之伸臂傾斜角指示裝置，且未製作荷重表及荷重曲
    線圖等強度計算基準，亦未向所在地檢查機構申請型式檢查合格，即予製造，並
    販售予劉新枝，以致肇事，其有過失洵堪認定。再本件事故之發生原因，經行政
    院勞工委員會北區勞動檢查所派員至現場進行職業災害檢查及原審囑託中華起重
    機協會鑑定之結果，亦均認定為：劉新枝所使用之上開移動式起重機係未依勞工
    安全衛生法暨危險性機械及設備安全檢查規則之規定經型式檢查合格之製造廠商
    所製造，且於使用前未申請檢查合格，且並未具備或知悉該起重機之荷重表、荷
    重曲線等資料，又未裝設防止液壓過度升高之安全閥及防止過負荷操作之伸臂傾
    斜角之指示裝置及未經操作訓練或技能檢定合格為肇事之原因，此有行政院勞工
    委員會北區勞動檢查所九十年一月十八日台八十九勞北檢機字第一五三七七號函
    所附職業災害檢查報告書及中華民國起重機協會九十年十一月二日起安會字第
    ０一九一一號函所附鑑定報告各一份在卷可參（見原審八十九年度訴字第二二二
    七號刑事卷第六八頁至七八頁、第一二０頁至第一二九頁）。又被告製作上開移
    動式起重機，並未裝設防止液壓過度升高之安全閥及防止過負荷之伸臂傾斜角之
    指示裝置，且未製作荷重表及荷重曲線圖等強度計算基準，亦未依規定經型式檢
    查合格，即逕行製造販售予劉新枝，其過失行為與潘秀山之死亡間，顯有相當因
    果關係，即可確認。被告所辯其過失與被害人死亡間無因果關係存在，要係推諉
    之詞，不足採信。
  (四)至公訴人認被告製作之該起重機亦有基座核心選用不適當材料之過失等語，惟經
    財團法人工業技術研究院鑑定結果，認為：「１、此吊桿軸心是受到扭轉應力而
    斷，而且在破斷面上並未發現任何疲勞特徵，於是推測此軸心是受到一超過其本
    身所能承受的過大扭轉負荷而產生快速斷裂，此過負荷可能係因設計之安全係數
    不足或是不當使用的結果。２、針對材質是否不良這個問題，就目前的分析結果
    無法得知，必須將分析之代學成分結果、硬度測試結果，以及拉伸試驗結果與當
    初此吊軸軸心的設計規格做對照才可得知。３、若直接以拉伸試驗結果來換算，
    此根吊軸軸心可承受靜態垂直拉力荷重５０００噸，然此軸心是受到扭轉負荷而
    斷，因此必須從其能承受多少扭矩來考量，而扭矩又是扭力與力臂的乘積，因此
    在無此根吊軸軸心的任何相關設計資料提供之下，無法判斷該軸心是否能承受二
    公噸之重量。」，此有該院九十三年四月十三日（九三）工研院技字第０四二五
    八號函暨吊軸軸心材質測試與斷裂原因分析報告一紙附卷可稽（見原審卷第三一
    頁以下），故無法認定被告就該基座軸心有選材不當之過失。又被告製作之上開
    起重機，既未裝設防止液壓過度升高之安全閥及防止過負荷之伸臂傾斜角之指示
    裝置，且未製作荷重表及荷重曲線圖等製作荷重表及荷重曲線圖等強度計算基準
    ，亦未依規定檢附移動式起重機型式、強度計算基準及組配圖等書件申請型式檢
    查合格，即擅自製造上開起重機，並販售予劉新枝，則被告辯稱其所製造之上開
    起重機能承受二公噸之重量，即乏依據。又該吊桿軸心是受到扭轉應力而斷之原
    因，若係設計之安全係數不足，其當然應負過失責任，縱然是起重機操作者劉新
    枝不當使用的結果，其亦不能以此解免其過失責任，併此敘明。
三、綜上所述，本案事證明確，被告之犯行洵堪認定。查被告平日係以製造起重機為
    業，為從事業務之人，其因製造移動式起重機過失致人於死，核其所為，係犯刑
    法第二百七十六條第二項之業務過失致人於死罪。原審以被告犯行事證明確，適
    用刑法第二百七十六條第二項，罰金罰鍰提高標準條例第一條前段，審酌被告素
    行尚佳、其過失之程度，劉新枝對於本件事故之發生亦與有過失，及被告犯後態
    度尚稱良好，惟迄今尚未與被害人之配偶尤玉鈴達成民事和解，賠償損害等一切
    情狀，量處有期徒刑八月，經核其認事用法並無不合。被告上訴意旨，以已被害
    人家屬達成民事和解，及過失情節較劉新枝為輕，刑度應較劉新枝輕，並諭知緩
    刑云云；惟被告所提出之調解成立筆錄，係雇主劉新枝與被害人家屬間損害賠償
    之調解筆錄，其所提出之和解筆錄，係被告與雇主劉新枝間損害賠償所達成之和
    解，均非被告與被害人家屬間所達成之調解或和解，自難認定被告與被害人家屬
    間已達成之和解；又本件係被告未經申請檢查合格即逕行製造販售起重機，其產
    品因存有重大瑕疵，致操作人操作不當而肇致事故，其過失情節應較操作人即雇
    主劉新枝為重，是原判決對被告所處之刑較劉新枝為重，並無失當。是本件被告
    上訴無理由，應予駁回。
據上論斷，應依刑事訴訟法第三百六十八條，判決如主文。
本案經檢察官劉靜婉到庭執行職務。
中　　　華　　　民　　　國　　九十三　　年　　 十二 　　月　　二十八　　日
                              臺灣高等法院刑事第二十庭
                                  審判長法  官  趙　功  恆
                                        法  官  鄧  振  球
                                        法  官  李  春  地
右正本證明與原本無異。
如不服本判決，應於收受送達後十日內向本院提出上訴書狀，其未敘述上訴之理由者
並得於提起上訴後十日內向本院補提理由書（均須按他造當事人之人數附繕本）。
                                        書記官  柳  秋  月
中　　　華　　　民　　　國　　九十三　　年　　 十二 　　月　　二十八　　日
附錄：本案論罪科刑法條全文
刑法第二百七十六條第二項
因過失致人於死者，處二年以下有期徒刑、拘役或二千元以下罰金。
從事業務之人，因業務上之過失犯前項之罪者，處五年以下有期徒刑或拘役，得併科
三千元以下罰金。
